臺灣雲林地方法院民事判決
110年度訴字第184號
原      告  豐橡國際有限公司


法定代理人  林國樑
訴訟代理人  張進豐  律師
複代理人    白丞哲  律師
被      告  唐文彬


上列當事人間請求返還借款等事件，本院於民國110 年12月28日
言詞辯論終結，判決如下：
    主      文
被告應給付原告新台幣玖拾萬元，及自民國一一０年四月二十九
日起至清償日，依週年利率百分之五計算之利息。
原告其餘之訴駁回。
訴訟費用新台幣玖仟捌佰元由被告負擔。
本判決第一項原告以新台幣參拾萬元供擔保後，得假執行；被告
以新台幣玖拾萬元供擔保後，得免假執行。
    事實及理由
壹、程序部分：
一、被告未於言詞辯論期日到場，核無民事訴訟法第386 條各款
    所列情形，爰依原告聲請，由其一造辯論而為判決。
二、其次，訴狀送達後，原告本不得將原訴變更或追加他訴；但
    請求之基礎事實同一者，或不甚礙被告之防禦及訴訟之終結
    者，不在此限（民事訴訟法第255 條第1 項第2 款、第7 款
　　）。本件原告起訴原依消費借貸法律關係及票據法第22條第
    4 項規定，請求被告給付伊新台幣（下同）90萬元，及自民
    國101 年5 月31日起至清償日止，依年利率5%計算之利息；
    嗣因被告否認兩造間存有消費借貸契約，原告乃於110 年6
　　月4 日提出準備書狀追加依不當得利法關係請求被告給付其
    90萬元，及自上開準備書狀送達被告翌日起至清償日止，依
    年利率5%計算之利息。而上開書狀本院亦已於同年11月11日
    及16日分別以寄存及公示送達方式通知被告等情，要有送達
    證書在卷可稽，迨至同年12月28日本件行言詞辯論上開書狀
    送抵被告時間已相隔1 個月餘，是原告所為上開追加部分對
    於被告之防禦及訴訟之終結既不甚有礙，依上開規定，自應
    准許之。
貳、實體部分：
一、原告方面：
  ㈠先位之訴：
　　⒈聲明：被告應給付其90萬元，及自101 年5 月31日起至清
      償日止，依年利率5%計算之利息；並願供擔保為假執行之
      宣告。
　　⒉陳述：
　　　⑴100 年8 月初，被告訛稱急需資金週轉，向伊借用90萬
        元，並表示將於翌（101 ）年5 月31日償還，伊乃於同
　　　　（100 ）年8 月8 日將上開款項經由玉山銀行匯至訴外
        人（即被告之女）唐雅倩在雲林縣褒忠郵局所開設之存
        款帳戶內，被告並開立同上金額，票載發票日101 年5
　　　　月31日，付款人彰化商業銀行北港分行，票號0000000
　　　　，受款人為豐橡國際有限公司之記名支票1 紙（下稱系
        爭記名支票）予伊為擔保。嗣清償期屆至被告並未清償
        上開借款，且其所簽發之系爭記名支票經提示亦因存款
        不足遭退票。屢向被告催討均置之不理，為此爰依民法
        第478 條，票據法第22條第4 項規定提起本訴，請求擇
        一判決如聲明所示。
　　　⑵對被告抗辯之陳述：
　　　　①本件訴訟與鈞院109 年訴字第566 號民事訴訟之當事
          人及訴訟標的均不相同，故本件訴訟不受鈞院109 年
          訴字第566 號民事判決確定力所拘束。
　　　　②按執票人僅須就該票據之真實，即票據是否為發票人
          作成之事實，負證明之責，至於執票人對於該票據作
          成之原因為何，則無庸證明。如票據債務人依票據法
          第十三條規定主張其與執票人間有抗辯事由存在時，
          原則上仍應由票據債務人負舉證責任，以貫徹票據無
          因性之本質，與維護票據之流通性。而伊所執之系爭
          記名支票經提示乃為銀行以存款不足及拒絕往來為由
          予以退票，足徵系爭記名支票形式上為真正有效票據
          ，被告爭執系爭記名支票之真實性應無可採。
  ㈡備位之訴：　　　　
  　⒈聲明：被告應給付其90萬元，及自其於110 年6月4 日所提
      出之準備書狀送達翌日起至清償日止，依年利率5%計算之
      利息；並願供擔保為假執行之宣告。
    ⒉陳述：
　　  退步言，鈞院若認伊與被告間無系爭90萬元借款契約存在
      ，則被告受領上開90萬元亦無法律上原因，伊仍得依不當
      得利法律關係請求被告返還上揭款項。
二、被告方面：
　　未於言詞辯論期日到場，惟據其於110 年5 月14日提出答辯
    狀陳明：
　㈠聲明：駁回原告之訴；如受不利判決願供擔保免為假執行。
　㈡陳述：
　　⒈按稱消費借貸者，於當事人間必本於借貸之意思合致，而
      有移轉金錢或其他代替物之所有權於他方之行為，始得當
      之。是以消費借貸，因交付金錢之原因多端，除有金錢之
      交付外，尚須本於借貸之意思而為交付，方克成立。倘當
      事人主張與他方有消費借貸關係存在者，自應就該借貸意
      思互相表示合致及借款業已交付之事實，均負舉證之責任
      ，其僅證明有金錢之交付，未能證明借貸意思表示合致者
      ，仍不能認為有該借貸關係存在。就本件爭議，原告前曾
      對訴外人唐雅倩提出返還借款訴訟（案號：鈞院109 年訴
      字第566 號），但為鈞院以判決駁回其訴確定在案；詎原
      告現又對伊提出本件訴訟，並改稱伊曾向其借用系爭90萬
      元云云，然原告並未提出渠等間曾有成立上開借貸契約之
      證明。
　　⒉原告所提出之系爭90萬元匯款單，自100 年8 月間起至今
      已長達10年之久，許多資料證據均已滅失，根本無從查證
      釐清，加之當時伊在經商，常與客戶、合夥人有資金往來
      ，就記憶所及，本件可能係伊與訴外人楊瑛（即原告法定
      代理人之配偶）有生意往來，當時係楊瑛要清償與伊間鞋
      類交易貨款，楊瑛方委託訴外人林國樑以原告公司名義匯
      款予伊，伊遂指定匯入伊女兒唐雅倩在雲林縣褒忠郵局之
      存款帳戶內，且在匯款當日即由伊配偶黃美蓮將款項輾
　　  轉匯至大陸予伊，故原告主張伊曾向其借用系爭90萬元云
      云，伊否認之。
　　⒊原告所執之系爭記名支票其上之金額、發票日期等字跡並
      非伊所填載，故該支票並非屬有效票據；況若系爭記名支
      票確為伊所簽發，推測可能係伊為出貨之擔保所交付，且
      如原告所稱當時已跳票，為何不早在10年前即對伊追訴求
      償，迨至所有證據均已滅失殆盡時，方提起本件訴訟，亦
      不合常理。另由原告所提出之電子郵件內容，亦無法證明
      伊與原告間有系爭90萬元借貸契約存在。
三、得心證之理由：
  ㈠按欠缺本法所規定票據上應記載事項之一者，其票據無效（
    票據法第11條第1 項前段）。惟在票據上簽名者，依票上所
    載文義負責（同法第5 條第1 項）；票據上之簽名，得以蓋
    章代之（同法第6 條）。職是，在票據上簽名或蓋章者若不
    否認票據上之簽名或蓋章為真正，僅爭執該票據上原應記載
    事項記載不完全，致該票據要屬無效，則該簽名者就該有利
    於己之事實，自有舉證之責。其次，票據上之權利，對支票
    發票人自發票日起算，一年間不行使，因時效而消滅。票據
    上之債權，雖依本法因時效或手續之欠缺而消滅，執票人對
    於發票人或承兌人，於其所受利益之限度，得請求償還（票
    據法第22條第1 項後段、第4 項）。而票據利得償還請求權
    係票據法上之一種特別請求權，償還請求權人須為票據上權
    利消滅時之正當權利人，其票據上之權利，雖因時效消滅致
    未能受償，苟能證明發票人因此受有利益，即得於發票人所
    受利益之限度內請求返還。經查：
    ⒈原告主張：其執有被告所簽發之系爭記名支票，經遵期提
      示但為付款人以存款不足及拒絕往來為由予以退票乙節，
      此有原告提出之系爭記名支票及退票理由單（影本）各1
　　　份在卷（見卷內第139 －141 頁）可稽。至被告雖以上開
      情詞為辯；惟系爭記名支票，既係被告之帳號所領用，而
      該支票上所蓋用被告印章之真正又為被告所不爭，則被告
      空以該紙支票上之金額、發票日期等事項均非其所填載云
      云為辯，自無可採。
　　⒉其次，100 年8 月8 日原告曾將系爭90萬元款項經由玉山
      銀行匯至訴外人（即被告之女）唐雅倩開設在雲林縣褒忠
      郵局之存款帳戶內，且在當日即由訴外人黃美蓮（即被告
      之配偶）將上開款項輾轉匯至大陸予被告等情，為被告所
      自認，並有原告提出之玉山銀行匯款回條影本在卷（見卷
      內第29頁）可證。至被告雖辯稱：因訴外人楊瑛（即原告
      法定代理人之配偶）與伊有鞋類生意往來，楊瑛為清償與
      伊之鞋類交易貨款，乃委託訴外人林國樑以原告公司名義
      匯款予伊云云，但為原告所否認，而被告就其所主張有利
      於己之上開事實，復未舉證以實，自難認可採。
　　⒊參以系爭記名支票其受款人為原告公司，且該支票其票面
      金額，與原告公司所匯至訴外人唐雅倩開設在雲林縣褒忠
      郵局存款帳戶後再由訴外人黃美蓮輾轉匯至大陸予被告之
      金額，同為90萬元等情，益徵原告主張因被告為擔保其所
      交付被告之系爭90萬元款項，被告方簽發系爭記名支票予
      其收執乙節，尚與常情無違，堪可採信。基上，被告既自
      原告收受90萬元款項，而其所簽發交付原告收執作為擔保
      備償用之系爭記名支票，又因已逾一年時效期間而歸於消
      滅，從而，原告依票據法第22條第4 項規定，請求被告將
      其所受90萬元利益償還，自屬有據，應予准許。
　㈡又按給付無確定期限者，債務人於債權人得請求給付時，經
    其催告而未為給付，自受催告時起，負遲延責任。其經債權
    人起訴而送達訴狀，或依督促程式送達支付命令，或為其他
    相類之行為者，與催告有同一之效力（民法第229 條第2 項
    ）。遲延之債務，以支付金錢為標的者，債權人得請求依法
    定利率計算之遲延利息（同法第233 條第1 項前段）。應付
    利息之債務，其利率未經約定，亦無法律可據者，週年利率
    為百分之5 （同法第203 條）。查，票據法第22條第4 項規
    定之利得償還請求權並未定有行使之確定期限，是依民法第
    229 條第2 項規定，經償還請求權人於得請求給付時，催告
    發票人為給付，而發票人不為給付時，即應負遲延責任。其
    經償還請求權人起訴而送達訴狀者，與催告有同一之效力。
    基上，原告向被告請求返還金額經准許部分，原告請求加計
    法定遲延息，亦屬有據。
  ㈢綜上所述，原告依票據法第22條第4 項規定，請求被告返還
    其90萬元，及自起訴狀繕本送達翌日（即110 年4 月29日）
    起至清償日止，依週年利率5%計算之利息，為有理由，應予
    准許；逾此部分之請求，則無理由，應予駁回。
四、兩造皆陳明願供擔保請求宣告假執行及免為假執行，經核原
    告勝訴部分，均合於法律之規定，爰分別酌定相當之擔保金
    額宣告之。
五、本件事證已臻明確，兩造其餘攻擊防禦方法及所提之證據，
    核與判決結果不生影響，不再一一論列，併予敘明。
六、結論：原告先位之訴為有理由，依民事訴訟法第385 條第1
　　項前段、第78條、第390 條第2 項、第392 條第2 項，判決
    如主文。
中　　華　　民　　國　　111 　年　　1 　　月　　11　　日
                  民事第一庭    法  官  蔣得忠
以上正本係照原本作成。
如對本判決上訴，須於判決送達後廿日內向本院提出上訴狀。如
委任律師提起上訴者，應一併繳納上訴審裁判費。
中　　華　　民　　國　　111 　年　　1 　　月　　11　　日
                                書記官　鄭庭羽